【裁判字號】    98,交聲更,2
【裁判日期】    981201
【裁判案由】    違反道路交通管理處罰條例聲明異議
【裁判全文】
臺灣澎湖地方法院交通事件裁定         98年度交聲更字第2號
異  議  人  甲○○
即受處分人
上列受處分人因違反道路交通管理處罰條例案件，對於交通部公
路總局高雄區監理所澎湖監理站中華民國98年7月15日澎監違裁
字第裁84─T00000000號裁決，聲明異議，經本院於98年8月25日
以98年度交聲字第69號裁定後，原處分機關不服，提起抗告後，
經臺灣高等法院高雄分院於98年9月30日以98年度交抗字第690號
裁定將原裁定關於罰鍰部分撤銷發回更審，本院更為裁定如下：
    主  文
原處分關於罰鍰新臺幣壹萬肆仟元部分撤銷，不罰。
    理  由
一、原處分意旨略以：異議人即受處分人甲○○酒醉駕駛車牌號
    碼PX－731號營業一般小客車，於民國97年5月29日3時25分
    許，在澎湖縣馬公巿文山路186號前，為警查獲，並測得其
    呼氣酒精濃度為每公升0.49毫克，經警製發違規通知單，依
    道路交通管理處罰條例第35條第1項第1款、（第24條第1項
    第2款）規定，處異議人罰鍰新臺幣（下同）36,000元，吊
    扣駕駛執照12個月，施以道安講習（罰鍰和駕駛執照限於98
    年8月14日前繳納、繳送）。
二、異議意旨略以：異議人酒醉駕車部分業經檢察官為緩起訴處
    分並履行80小時之義務勞務執行完畢，依一罪不兩罰之法理
    ，請求撤銷原處分等語。
三、按汽車駕駛人，駕駛汽車經測試檢定酒精濃度超過規定標準
    者，處15,000元以上60,000元以下罰鍰，並當場移置保管其
    車輛及吊扣其駕駛執照1年；有第35條第1項規定之情形者，
    應接受道路交通安全講習，道路交通管理處罰條例第35條第
    1項第1款、24條第1項第2款分別定有明文。
四、按道路交通管理處罰條例所規定之罰則，本質上係屬行政罰
    ，此觀該條例中就交通違規行為所定法律效果包括行政罰法
    第1 條、第2 條所定之罰鍰、記點、吊扣證照等行政罰在內
    即明。是違反道路交通管理處罰條例之裁罰事件，自有行政
    罰法之適用。而94年2 月5 日公布，於95年2 月5 日施行之
    行政罰法第26條則規定：「一行為同時觸犯刑事法律及違反
    行政法上義務規定者，依刑事法律處罰之。但其行為應處以
    其他種類行政罰或得沒入之物而未經法院宣告沒收者，亦得
    裁處之。前項行為如經不起訴處分或為無罪、免訴、不受理
    、不付審理之裁判確定者，得依違反行政法上義務規定裁處
    之」。上開行政罰法第26條於本件聲明異議事件之適用，尚
    有數應先敘明之點，分述如下：
  (一)上開行政罰法第26條之立法目的，在於一行為同時觸犯刑事
    法律並違反行政法上之義務規定時，因刑罰與行政罰同屬對
    不法行為之制裁，而刑罰之懲罰作用較強，故依刑事法律處
    罰，即足資警惕時，實無一事二罰再處行政罰之必要；且刑
    事法律處罰，由法院依法定程序為之，法律程序正當性之要
    求最為嚴格，應予優先適用，故同時觸犯刑事法律及違反行
    政法上義務規定之一行為，行政機關得否科以與刑罰相類之
    行政罰處罰（即罰鍰），端視該行為之刑事訴追或審判程序
    終局結果而定，在刑事訴追、審判程序尚未終局確定前，行
    政機關自不得逕予裁罰；但罰鍰以外之沒入或其他種類行政
    罰，因兼具維護公共秩序之作用，為達行政目的，行政機關
    仍得併予裁處。
  (二)又按檢察官為緩起訴處分者，得命被告於一定期間內遵守或
    履行左列各款事項：一、向被害人道歉。二、立悔過書。三
    、向被害人支付相當數額之財產或非財產上之損害賠償。四
    、向公庫或指定之公益團體、地方自治團體支付一定之金額
    。五、向指定之公益團體、地方自治團體或社區提供40小時
    以上240 小時以下之義務勞務。六、完成戒癮治療、精神治
    療、心理輔導或其他適當之處遇措施。七、保護被害人安全
    之必要命令。八、預防再犯所為之必要命令。檢察官命被告
    遵守或履行前項第3 款至第6 款之事項，應得被告之同意；
    第3 款、第4 款並得為民事強制執行名義。第1 項情形，應
    附記於緩起訴處分書內。第1 項之期間，不得逾緩起訴期間
    。被告於緩起訴期間內，有左列情形之一者，檢察官得依職
    權或依告訴人之聲請撤銷原處分，繼續偵查或起訴：一、於
    期間內故意更犯有期徒刑以上刑之罪，經檢察官提起公訴者
    。二、緩起訴前，因故意犯他罪，而在緩起訴期間內受有期
    徒刑以上刑之宣告者。三、違背第253 條之2 第1 項各款之
    應遵守或履行事項者。刑事訴訟法第253條之2、第253條之3
    第1項定有明文。
  (三)可知緩起訴處分之內容、要件均與依同法第252條所為之絕
    對不起訴處分迥異，乃介於起訴與同法第253 條所定之微罪
    職權不起訴間之緩衝設計，而緩起訴處分形式上固非如易科
    罰金，係以支付金錢作為自由刑之替代，惟如被告遵守或履
    行檢察官依刑事訴訟法第253 條之2 第1 項各款所命於一定
    期間內應遵守或履行之事項，即得免遭檢察官聲請簡易判決
    處刑或起訴，依此觀之，該等應遵守或履行之事項，除同條
    項第1 款到第3 款，為附帶民事訴訟制度或另行提起民事訴
    訟之代替，及同條項第6 款到第8 款，為刑事保安處分之代
    替外，同條項第4 款命被告向國庫或公益團體支付一定金額
    之部分，按同條第2 項後段之規定既得為民事強制執行名義
    ，即與刑事訴訟法第470 條之設計相似（易科罰金則無類似
    之設計），受處分人之財產權因上開緩起訴處分而遭剝奪，
    縱經被告同意，仍具有強制性及懲罰性。對被告而言，仍有
    財產減少及自由受限之影響，在性質上具有實質制裁之效果
    ，是緩起訴處分之被告，依檢察官所命，向國庫或公益團體
    繳納捐款者，乃係履行檢察官緩起訴處分之命令，在性質上
    當屬處分金，而與刑罰之罰金刑無異。至刑事訴訟法第253
    條之2 第1 項第5 款所定向指定之公益團體、地方自治團體
    或社區提供40小時以上240 小時以下之義務勞務之部分，雖
    刑法所設之刑罰種類並無直接之勞動刑，但因被告在監所以
    外之處所遵守或履行本款事項，仍可因而免受有期徒刑、拘
    役或罰金刑之處罰，顯仍具有替代刑罰之效果，而與機構外
    之易服社會勞動之性質相似。廣義而言，此2 款之應遵守或
    履行之事項，應屬「實質刑事法律處罰」，而有行政罰法第
    26條第1 項一事不二罰規定之適用。
  (四)再由制度機能之確保觀之，緩起訴處分實質上既非不能證明
    行為人之犯罪事實，如命為支付一定金額之負擔或勞務之履
    行，與實質受罰無異，自與上開行政罰法第26條第2 項列舉
    之不起訴處分等情形迥然有別，仍無從比附援引而為相同之
    處置。如若不然，則刑事被告如經法院循審判程序判處罰金
    或得以易科罰金之拘役或有期徒刑，無論執行之情形如何，
    均得以援用行政罰法第26條第1 項之規定，免於處以行政秩
    序罰之雙重不利益；至於藉由緩起訴處分遵守或履行刑事訴
    訟法第253 條之2 第1 項第4 款、第5 款而節省司法資源者
    ，在其財產權、自由權基於實質懲罰目的而遭受剝奪之餘，
    卻仍另須繳納一定金額之行政罰鍰，其結果勢必降低刑事被
    告接受緩起訴處分之意願，而反噬緩起訴處分替代繁複刑事
    審判程序之制度性機能。且由立法歷程觀之，刑事訴訟法第
    253 條之1 第1 項係91年2 月8 日增訂，行政罰法則於94年
    2 月5 日公布，制定在後之行政罰法第26條第2 項既僅臚列
    「不起訴處分或無罪、免訴、不受理、不付審理之裁判確定
    者」，排除一事不二罰原則之適用，而未將「緩起訴處分」
    一併納入，應係立法者有意排除，而非法律漏洞，行政罰法
    第26條第2 項既未將緩起訴處分列舉其中，本於「例外規定
    從嚴解釋」之法理及前揭說明，自不能將條文中「不起訴處
    分」之範圍，擴及於性質顯不相同之「緩起訴處分」。應自
    行政罰法第26條規定立法意旨為有利於行為人之解釋，認應
    受行政裁罰之行為，關於罰鍰部分，同一事實如經緩起訴處
    分並命被告遵守或履行刑事訴訟法第253 條第1 項第3 款、
    第4 款之事項確定者，亦有行政罰法第26條第1 項明定一事
    不二罰原則之適用。
  (五)再按94年12月28日修正公布，並於95年7月1日施行之道路交
    通管理處罰條例第35條第8項規定：「前項汽車駕駛人，經
    裁判確定處以罰金低於本條例第92條第3項所訂最低罰鍰基
    準規定者，應依本條例裁決繳納不足最低罰鍰之部分」，對
    照行政罰法第26條關於一事不二罰之規定，係於94年2月5日
    公布，於95年2月5日施行，顯見上開道路交通管理處罰條例
    之修正，乃為因應法院適用行政罰法第26條後，在酒後駕車
    違規應受刑事處罰者，罰金處罰額度低於行政罰鍰之流弊，
    參以大法官會議釋字第503號解釋雖揭示：「…違反作為義
    務之行為，同時構成漏稅行為之方法而處罰種類相同者，如
    從其一重處罰已足達成行政目的時，即不得再就其他行為併
    予處罰，始符憲法保障人民權利之意旨」之法理，然上開大
    法官解釋亦未禁止立法者針對前揭刑事處罰偏低所產生不合
    理之流弊而特別立法補繳差額。故在確定判決所處罰金刑低
    於道路交通管理處罰條例第92條第3項所訂之最低罰鍰基準
    之情形，同條例第35條之規定，顯然對行政罰法第26 條第1
    項之適用，具有補充之作用，行政機關非不得為「達成行政
    目的」，裁決繳納罰金不足最低罰鍰之部分。
  (六)是參諸上揭說明，緩起訴處分之被告依檢察官命令，向國庫
    或公益團體支付一定之金額者，在性質上既與刑罰之罰金無
    異；其依檢察官命令，向指定之公益團體、地方自治團體或
    社區提供40小時以上240 小時以下之義務勞務者，在性質上
    既與易服社會勞動相似，從而，道路交通管理處罰條例第35
    條第8 項所規定之「罰金」，除受刑法罰金刑之宣告外，解
    釋上應包括：(1)依檢察官緩起訴處分所命向國庫或公益團體
    支付一定金額之情形，及(2)依檢察官緩起訴處分所命，向指
    定之公益團體、地方自治團體或社區提供之義務勞務時數所
    得折算之金錢在內。在(1)之情形，被告如已依檢察官緩起訴
    處分所命，向國庫或公益團體支付一定之金額，即已履行檢
    察官為緩起訴處分所課予之負擔，核與道路交通管理處罰條
    例第35條第8 項所定之「經裁判確定處以罰金」情形無異，
    倘其所支付之一定金額未低於同條例第92條第3 項所訂之最
    低罰鍰基準規定者，依行政罰法第26條第1 項之規定，即不
    應再受同種類之行政罰鍰制裁；惟如其所支付之一定金額低
    於同條例第92條第3 項所訂之最低罰鍰基準規定時，依道路
    交通管理處罰條例第35條第8 項之規定，交通裁罰機關自仍
    得就該不足部分另處罰鍰。在(2)之情形，檢察官為緩起訴處
    分時所命被告應向指定之公益團體、地方自治團體或社區提
    供40小時以上240 小時以下之義務勞務，性質既同屬「實質
    刑事法律處罰」，若僅因未直接涉及財產權之剝奪，即完全
    不能依行政罰法第26條第1 項之規定而准被告免依道路交通
    管理處罰條例第35條第1 項第1 款負行政罰鍰之責，理論上
    不免自相矛盾，且與同屬「實質刑事法律處罰」之(1)之情形
    相較，亦有不公；然倘僅因義務勞務亦具有實質上刑罰之性
    質，而不問義務勞動時間之長短，即完全比附自由刑之執行
    ，而逕依行政罰法第26條第1 項之規定，准被告免依道路交
    通管理處罰條例第35條第1 項第1 款之規定負行政罰鍰之責
    ，相較於(1)之情形，被告尚有因所命支付之金額不足道路交
    通管理處罰條例第92條第3 項所訂最低罰鍰基準規定，而應
    依同條例第35條第8 項繳納不足最低罰鍰部分之可能，亦失
    其均衡，反有悖於平等原則。故在(2)之情形，應認縱使檢察
    官為緩起訴處分時，未附被告應於一定期間內向公庫或指定
    之公益團體、地方自治團體支付一定金額之條件，僅命被告
    應向指定之公益團體、地方自治團體或社區提供40小時以上
    240 小時以下之義務勞務，因此種義務勞務在性質上既與易
    服社會勞動之性質相近，仍應類推適用刑法第42條之 1、第
    42條之規定，就已經履行之義務勞務時數，以6小時折算1日
    ，其未滿1日者，以1日論，折算勞役日數，再參酌受處分人
    之身分、教育程度、經濟狀況及刑法所定罰金易服勞役之折
    算標準，即以1000元至3000元折算1日，折算其相當於罰金
    之金額，在此金額之範圍內，依行政罰法第26條第1項之規
    定，即不應再受同種類之行政罰鍰制裁；此一經折算之相當
    於罰金之金額，低於道路交通管理處罰條例第92條第3項所
    訂最低罰鍰基準規定時，依道路交通管理處罰條例第35條第
    8項之規定，交通裁罰機關自仍得就該不足部分處以罰鍰，
    以臻公平。
五、經查：
  (一)本件受處分人對於其上開酒醉駕車之行為並不爭執，復有澎
    湖縣警察局舉發違反道路交通管理事件通知單一紙在卷可憑
    ，堪可認定。惟受處分人前開酒醉駕車行為，除構成道路交
    通管理處罰條例第35條第1項第1款之交通違規事由外，亦已
    合於刑法第185條之3服用酒類不能安全駕駛動力交通工具而
    駕駛罪之構成要件，臺灣澎湖地方法院檢察署檢察官於斟酌
    受處分人之犯後態度及公共利益之維護後，認以緩起訴處分
    為適當，乃於97年6月16日以97年度偵字第477號為緩起訴處
    分，並於處分書中載明緩起訴期間為1年（97年7月2日至98
    年7月1日），受處分人應在緩起訴處分確定後6月內，向指
    定之公益團體提供80小時之義務勞務，異議人業於97年10月
    28日執行完畢等情，有前揭緩起訴處分書、臺灣高等法院被
    告前案紀錄表各1份在卷可參。
  (二)查本件受處分人所受之緩起訴處分僅附帶刑事訴訟法第253
    條之2 第1 項第5 款之「向指定之公益團體、地方自治團體
    或社區提供80小時之義務勞務」之負擔。依照上開說明，應
    類推適用刑法第42條之1之規定，本件就受處分人已履行完
    畢之80小時義務勞動，以6小時折算1日（其未滿1日者，以1
    日論），折算勞役日數為14日，再參酌受處分人之身分、教
    育程度、經濟狀況等情，認以1,000元折算1日，折算其相當
    於罰金之金額為14,000元為屬適當。本件異議人駕駛一般小
    客車經測試檢定酒精濃度為每公升0.49毫克，依違反道路交
    通管理事件統一裁罰基準表所載，小客車駕駛人其吐氣所含
    酒精濃度超過每公升0.4毫克以上未滿0.55毫克，逾越應到
    案期限30日內，其最低罰鍰基準為36,000元，上開經折算之
    相當於罰金之金額，因未達道路交通管理處罰條例第92 條
    第3項所訂最低罰鍰基準規定，則依處罰條例第35條第8項之
    規定，受處分人尚須補繳不足最低罰鍰之部分，即尚需補繳
    罰鍰22,000元（計算式：00000－00÷6(小數點以下無條件
    進位)×1000＝22000），始為適法。
六、綜上，原處分機關前開罰鍰之行政裁罰，既有未洽，應由本
    院撤銷原處分其中罰鍰14,000元部分，另由本院為受處分人
    不罰之諭知，以資適法。至於原處分罰鍰22,000元部分，仍
    應由異議人繳納。另原處分關於吊扣其駕駛執照12個月及施
    以道安講習之部分業經確定在案，毋庸再行審酌，附此敘明
    。
七、據上論斷，依道路交通管理處罰條例第87條第2項，道路交
    通案件處理辦法第20條前段，裁定如主文。
中    華    民    國    98    年    12    月    1    日
                        交通法庭法  官  陳順輝
以上正本係照原本作成。
如不服本裁定，應於裁定送達之翌日起5日內，向本院提出抗告
狀（須附繕本）。
中    華    民    國    98    年    12    月    1    日
                                書記官  王耀煌


司法院資訊處製作；財團法人民間司法改革基金會備份。
